臺灣雲林地方法院民事判決　　　　　　　100年度訴字第308號
原　　　告　黃傑明
被　　　告　黃傑聰
受告知訴訟　彰化商業銀行股份有限公司
人
法定代理人　陳淮舟
上列當事人間請求分割共有物事件，本院於民國100年8月5日言
詞辯論終結，判決如下：
    主  文
被告應協同原告就兩造共有坐落雲林縣斗南鎮○○○段五三四地
號、地目建、面積一二九四平方公尺土地辦理面積更正為一二四
六平方公尺。
兩造共有坐落雲林縣斗南鎮○○○段五三四地號、地目建、面積
一二四六平方公尺土地分割如附圖一甲案（即雲林縣斗南地政事
務所民國一百年七月十八日土地複丈成果圖）所示，即：
(一)編號Ａ部分面積一九七平方公尺土地、編號Ｃ部分面積四二六
  平方公尺土地，分歸原告取得。
(二)編號Ｂ部分面積一一二平方公尺土地、編號Ｄ部分面積五一一
  平方公尺土地，分歸被告取得。
訴訟費用由兩造各按二分之一之比例負擔。
    事實及理由
一、原告主張：
    兩造共有坐落雲林縣斗南鎮○○○段534 地號、地目建、面
    積1,246 平方公尺土地（下稱系爭土地），經雲林縣斗南地
    政事務所派員測量結果，實際面積為1,246 平方公尺，惟系
    爭土地之土地登記謄本所載面積為1,294 平方公尺，應屬誤
    載，爰請求被告協同辦理更正系爭土地之登記面積為1,246
    平方公尺。又系爭土地為兩造所共有，應有部分各為2 分之
    1 ，而兩造間就系爭土地並無不分割之協議，該土地亦無因
    物之使用目的不能分割之情事，為解決土地利用爭議，爰依
    民法第823 條、第824 條規定，訴請依附圖一甲案（即雲林
    縣斗南地政事務所民國100 年7 月18日土地複丈成果圖）所
    示之分割方案分割之。並聲明：如主文所示。
二、被告則同意協同原告辦理系爭土地之面積更正為1,246 平方
    公尺，並同意原告所主張之分割方案，只是系爭土地前經兩
    造各將其應有部分設定抵押權予彰化商業銀行股份有限公司
    （下稱彰化銀行），為明系爭土地分割後抵押權存續之範圍
    ，仍請求法院裁判分割系爭土地。並聲明：如主文所示。
三、本院之判斷
(一)、系爭土地之土地登記謄本所載面積為1,294 平方公尺，惟經
    雲林縣斗南地政事務所派員測量結果，實際面積為1,246 平
    方公尺，有該所檢送之土地複丈成果圖在卷可稽，原告請求
    被告協同辦理面積更正登記，將系爭土地面積更正為1,246
    平方公尺，為有所據。
(二)、按共有人得隨時請求分割共有物，但因物之使用目的不能分
    割或契約訂有不分割之期限者，不在此限；又共有物之分割
    ，依共有人協議之方法行之，分割之方法不能協議者，法院
    得因任何共有人之聲請，以原物分配於各共有人。民法第82
    3 條第1 項、第824 條第1 項、第2 項第1 款分別定有明文
    。查兩造就系爭土地並未訂有不分割之期限，且該土地並無
    因使用目的不能分割之情形，為兩造所不爭執。又兩造就系
    爭土地未能協議分割，此由本件兩造於調解時各持己見，嗣
    後被告雖於言詞辯論程序表示同意原告所提之分割方案，惟
    仍請求法院以裁判分割系爭土地，以解決系爭土地分割後之
    抵押權移存問題，足見兩造無法以協議方式分割系爭土地。
    此外，並有系爭土地之土地登記謄本、地籍圖謄本在卷可憑
    ，是原告請求裁判分割系爭土地，洵屬有據。
(三)、又法院就共有物為裁判分割時，應考慮公平性、當事人聲明
    、應有部分比例與實際使用是否相當、共有物之客觀情狀、
    共有物之性質、共有物之價格與經濟價值、共有人利益、各
    共有人主觀因素與使用現狀、共有人之利害關係等因素（參
    照最高法院69年度臺上字第3100號判決）。經查：
１、兩造共有系爭土地上有加強磚造3 層樓建物2 幢、鐵皮頂棚
    架1 間、磚造瓦頂1 層樓三合院1 間，上開三合院北側有一
    鐵皮石綿瓦增建建物，另系爭土地南側為道路等情，業經本
    院於100 年5 月30日至現場勘驗明確，製有勘驗筆錄及現場
    照片等附卷可佐，且經雲林縣斗南地政事務所測量員協助指
    界並製有100 年7 月18日土地複丈成果圖（含現狀圖、分割
    方案圖）在卷可參，兩造並確認現狀圖即附圖二所示編號Ａ
    、Ｂ等加強磚造3 層樓建物2 幢分別為原告及被告所有。
２、本院審酌兩造之意願、土地整體之利用價值，並兼顧使用現
    狀，及兩造間共有價值平等均衡原則，認本件系爭土地按雲
    林縣斗南地政事務所100 年7 月18日土地複丈成果圖甲案即
    附圖一所示方法分割，較符合兩造就系爭土地之使用現況，
    不會影響到系爭土地上之建物，又兩造均能按其應有部分分
    足土地面積，所分得之土地均有道路連接，不致影響通行及
    日後供建築之用，且兩造均同意以此方式分割，故依此方案
    分割應屬妥適。
(四)、綜上，兩造共有之系爭土地實測面積為1,246 平方公尺，該
    土地之登記面積為1,294 平方公尺，顯與實際面積不符。且
    兩造就系爭土地無不分割之約定，該土地又無因使用目的不
    能分割之情形，如採附圖一甲案所示方式分割，最符合兩造
    意願，並能兼顧使用現狀，及兩造間應有部分價值平等均衡
    原則，故原告之請求，均為有理由，應予准許，爰判決如主
    文所示。
四、又本件分割前系爭土地經兩造各於84年11月1 日將其應有部
    分設定抵押權予訴外人彰化銀行，經本院向彰化銀行告知訴
    訟，其經合法通知均未到庭聲明參加訴訟，依民法第824 條
    之1 第2 項第3 款規定，本件系爭土地分割後，彰化銀行對
    原告之抵押權移存於原告所分得如附圖一甲案所示編號Ａ、
    Ｃ部分土地；彰化銀行對被告之抵押權移存於被告所分得如
    附圖一甲案所示編號Ｂ、Ｄ部分土地，應予敘明。
五、另因共有物分割、經界或其他性質上類似之事件涉訟，由敗
    訴當事人負擔訴訟費用顯失公平者，法院得酌量情形，命勝
    訴之當事人負擔其一部，民事訴訟法第80條之1 定有明文。
    因本件系爭土地分割後，全體共有人同蒙其利，本院爰酌量
    情形，命兩造依其原應有部分比例（即各2 分之1 ）負擔訴
    訟費用。
六、訴訟費用負擔之依據：民事訴訟法第78條、第80條之1 、第
    85條第1項前段。
中    華    民    國  100     年    8     月    10    日
                  民事第二庭    法  官  楊昱辰
以上正本係照原本作成
如對本判決上訴，須於判決送達後廿日內向本院提出上訴狀。如
委任律師提起上訴者，應一併繳納上訴審裁判費。
中    華    民    國  100     年    8     月    10    日
                                書記官  李松坤